高雄高等行政法院判決
　　　　　　　　　　　　　　　 九十六年度訴更一字第二號
　　　　　　　　　　　　　　　.
原　　　告　甲○○○○○○○○.
訴訟代理人　丙○○
被　　　告　財政部高雄關稅總局
代　表　人　游朝順　局長
訴訟代理人　乙○○
　　　　　　丁○○
上列當事人間因虛報進口貨物事件，原告不服財政部中華民國九
十三年十二月七日台財訴字第０九三００四二五七一０號訴願決
定，提起行政訴訟，經本院判決（九十四年度訴字第九十六號）
後，被告不服，提起上訴，經最高行政法院發回更審。本院判決
如下：
　　主  文
原告之訴駁回。
訴訟費用（包含更審前訴訟費用）由原告負擔。
　　事  實
甲、事實概要：
緣原告於民國（下同）九十二年十一月至十二月間委由訴外人泓
升報關企業股份有限公司（下稱泓升公司）向被告所屬中興分局
第二辦公室（原中島支局）報運進口泰國產製「ＤＲＩＥＤ　Ｇ
ＡＲＬＩＣ（蒜球）」四批（進口報單：第ＢＤ／九二／ＷＰ七
０／００三０號、第ＢＤ／九二／ＷＯ二０／００一０號、第Ｂ
Ｄ／九二／ＷＯ五九／０二二五號及第ＢＤ／九二／ＷＯ二０／
０００九號、下稱系爭蒜球），電腦核定按Ｃ３（應查驗）方式
通關，惟經該支局派員查驗結果，產地存疑，乃取樣分別送行政
院農業委員會（下稱農委會）雜糧蔬菜特作鑑定小組（下稱雜糧
蔬菜鑑定小組）及財政部關稅總局（下稱關稅總局）進口貨品原
產地認定委員會（下稱原產地認定委員會）鑑定，並函請原告檢
具相關文件，逕送原產地認定委員會辦理鑑定事宜。嗣經原產地
認定委員會審議結果認定系爭蒜球實際產地應為中國大陸，且非
屬經濟部公告准許間接進口之大陸物品項目，被告乃認原告有虛
報進口貨物產地、逃避管制情事，依行為時（下同）海關緝私條
例第三十七條第三項轉據同條例第三十六條第一項及第四十四條
規定，分別裁處原告貨價一倍之罰鍰計新台幣（下同）十萬三千
零二元、十萬二千六百五十五元、十一萬二千五百五十六元及十
萬二千六百五十五元，並沒入系爭蒜球（沒入部分業已執行完畢
）。原告不服，申經復查未獲變更，提起訴願遭決定駁回，遂提
起本件行政訴訟。案經本院九十四年度訴字第九十六號判決：「
訴願決定及原處分（復查決定含原核定處分）關於罰鍰部分均撤
銷。確認被告中華民國九十三年七月七日高普緝字第０九三一０
０五九二三號復查決定及被告九十三年第00000000、0
0000000、00000000及00000000號處分
書關於沒入部分之處分違法。」被告不服，提起上訴，經最高行
政法院以九十五年度判字第二一七０號判決將原判決廢棄，發回
本院更為審判。
乙、兩造聲明：
一、原告聲明求為判決：
（一）訴願決定及原處分（復查決定含原核定處分）關於罰鍰部
      分均撤銷。
（二）確認被告中華民國九十三年七月七日高普緝字第０九三一
      ００五九二三號復查決定及被告九十三年第000000
      00、00000000、00000000及0000
      0000號處分書關於沒入部分之處分違法。
二、被告聲明求為判決：
（一）原告之訴駁回。
（二）訴訟費用由原告負擔。
丙、兩造之爭點：
壹、原告主張之理由：
一、查本件原告完全按國際貿易慣例與國外出賣人簽立買賣契約
    ，並由出賣人提供經該國官方簽立之產地證明及該國農業主
    管機關核發之檢疫證件，而上開文件經我國駐外單位查詢結
    果，均屬合法真正之文件。被告作成處分後，原告派員查證
    結果，泰國當地確實有種植本件所進口之蒜球品種，原告再
    進而向泰國農政單位查詢，該單位並提供由泰國農業技術廳
    於八十八年所編之「大蒜走私進口與在泰國本地生產之形狀
    差異區分」一書。本件出口商並提出泰國農業廳之證明文件
    三份（含泰文及英文）。均足證明本件蒜球是泰國種植之大
    陸品種蒜球，且在泰國已有種植多年之紀錄。又現今農業技
    術一再更新改良，台灣、東南亞、韓國及日本等國有許多農
    業單位均係自中國大陸引進蒜苗栽種，如此產出大蒜，其產
    品當然與中國大陸出產的大蒜相同，如僅就產品外觀判斷極
    易發生錯誤，自應就相關文件及文獻資料加以審酌，方能符
    合真實。
二、根據農委會中部辦公室出國報告書「收集泰國、越南敏感性
    農產品產銷資料出國工作報告」內容：「泰國地區過去亦曾
    引入中國品種種植，然因生育期過長及辛辣不足，現已鮮少
    人種植。」而在泰國大蒜品種型態調查表中，卻無收集中國
    品種在泰國種植之資料，原告剛好進口此種蒜球，於是農委
    會以泰國所生產之蒜球，應較小且蒜瓣呈細長狀，但本樣品
    之外觀特性與泰國地區生產之蒜球，並不符合為由，將本件
    系爭蒜球之產地判地為大陸，然由泰國農業技術廳所出版之
    「大蒜走私進口與在泰國本地出產之形狀差異區分」一書，
    其非常清楚記載泰國有許多地區種植中國大粒品種，並在清
    邁省、央漢縣愛區中國品種所種植蒜頭之形狀，及在夜豐頌
    省、拜縣所種植之蒜圖，其蒜瓣卻非如農委會中部辦公室所
    言，蒜球應較小且蒜瓣呈細長狀，可見該出國工作報告顯然
    有疏失，且僅出國短短三個工作天，能了解百分之百的泰國
    蒜頭種植情況嗎？但關稅總局仍以其不甚確實之報告為依據
    ，硬將原告進口之蒜球認定為大陸貨，對合法進口商來說顯
    然有失公正，且原告於申請復查時，曾提出泰國農業單位所
    開立之證明，證實泰國當地確實有種植中國品種蒜頭，但關
    稅總局卻完全不予採信，顯有率斷。
三、復查決定有謂「該等貨樣單球重略高於所附『大蒜走私進口
    與在泰國本地出產之形狀差異區分』資料之泰國蒜重量」，
    又謂「所附之樣品大小不勻，蒜衣有兩層，蒜瓣形狀及組合
    數目差異甚大．．．本件物品甚有可能為大陸供應」等語；
    惟查，既然蒜球大小不勻，農委會謂貨樣單球重略高其所附
    之泰國蒜重量論斷即有矛盾。蒜球本來就有大有小，只是商
    人在購買時，要求供應商將蒜球分等級，如直徑三公分、四
    公分、五公分等，而原告進口此批蒜球時，並未要求泰國出
    口商將其分類，遂有大小不勻之情形，農委會竟然以此即將
    本件物品推斷為大陸貨。若依農委會專家對系爭蒜頭描述之
    特徵，本件之產品特性正好符合「大蒜走私進口與在泰國本
    地出產之形狀差異區分」一書，關於泰國本地出產之蒜頭表
    中拜縣所產之蒜頭特性，由此可見本件蒜頭確實為泰國產，
    但農委會為何不以此證明此件蒜頭是泰國產呢？
四、依農委會創辦豐年叢書ＨＶ７８１所載「全世界蒜球都是由
    亞細亞栽培，再由埃及、蒙古傳入中國、歐洲」，而復查決
    定謂「經請農委會中部辦公室協助鑑定結果，僅判定品種」
    等語，然此件進口系爭蒜球究屬何品種？在農委會鑑定報告
    書並未提及，何來「判定品種」之說？在農委會鑑定報告內
    容為「該蒜球外表為紫白、紫紅色兩種，．．．適合東南亞
    地區栽種」，泰國難道不屬於東南亞地區，只有中國大陸才
    是嗎？否則怎會將此件貨物判定為大陸貨？由此可見農委會
    之專家說詞，完全前後矛盾，而出國考察未將泰國所產之所
    有蒜球資料，蒐集完整，顯有疏失，既然專家之鑑定報告，
    無正確性及公正性，且有瑕疵，應不足為採，當以原告所提
    出之泰國農業技術廳文件及證據為可採。
五、復查決定稱：「駐泰國代表處所蒐集之蒜球樣品，經再諮詢
    原諮詢專家意見：『１、原案樣品屬硬骨種，蒜球之鬚根切
    除。２、補送之樣品（生鮮者除外）有軟骨及硬骨二種，惟
    鬚根均未切除。綜合言之，二者之關連性不大。』」「樣品
    蒜瓣呈細長形，蒜球帶鬚根，．．．。」等語，然查，蒜頭
    本來就帶有鬚根，只是在出口時必須將其切除，否則檢疫將
    不通過，而駐泰代表處人員蒐集樣品時，並未要求農家切除
    ，專家怎可以此為由，判斷駐泰代表處所蒐集之樣品，與本
    件樣品不同呢？請問專家有看過生下來就沒有鬚根之蒜頭嗎
    ？可見該專家真是「欲加之罪何患無詞」，其專業性不免令
    人質疑，至於專家稱蒜瓣呈細長形，在訴願決定有謂：「對
    原案物品專家之意見：『送來之樣品蒜球大小不勻．．．蒜
    瓣形狀及組合數目差異甚大云云』。」可見此種蒜頭有大有
    小，且此件進口貨特性原就如此，因此就算蒜瓣呈細長形，
    也不能代表駐泰代表處蒐集之樣品，與本件蒜球不同，因依
    本件蒜球特性而言，蒜瓣形狀應有任何可能，本件蒜球之蒜
    瓣，也有細長形的，由此可見專家之意見，應是自相矛盾，
    其專業性、正確性及公正性令人質疑，其所提之意見實不足
    採。
六、農委會出國考察報告書說：「泰國已鮮少人種植大陸品種蒜
    項。」而泰國農政單位所出示之所有證據，卻證實該國確實
    有許多地區有種植。另農委會產地鑑定專家有稱「泰國所產
    蒜球蒜瓣皆為細長狀」，而泰國農業技術廳所出版「大蒜走
    私進口與在泰國本地出產之形狀差異區分」書中卻載明當地
    也有出產大粒蒜頭，請問農委會中部辦公室如何自圓其說呢
    ？
七、另按司法院釋字第二七五號解釋之一部不同意意見書：「認
    『人民違反法律上之義務而應受行政罰之行為，法律無特別
    規定時，雖不以出於故意為必要，仍須以過失為其責任條件
    ，』．．．惟在具體事件中行為人有無過失，仍須依事實認
    定之，而事實之認定，則應憑證據。如不以證據認定有無過
    失之事實，其結果可能形成『無過失亦受處罰』，使『以過
    失為其責任條件』而受處罰之解釋美意，流於空談。若為衡
    量社會秩序之維持或公共利益之增進，於確有必要範圍內，
    就若干應受行政罰之行為，推定其有過失，如行為人主張『
    無過失』者，則由其負舉證（反證）責任，雖非不得以法律
    作適當之規定。惟過失之推定，必須斟酌各個應受行政罰行
    為之性質，在各該法律中就有必要之部分分別明文規定，始
    足保障人民之權利。」故行政機關濫用司法院釋字第二七五
    號解釋之「推定過失」，而行政法院對此種情形，亦未以具
    體類型予以規制，致所謂「為人民存在之法院」，流於譏談
    。乃致有不同見解認定，實務上「推定過失」之認定，實違
    反人民法感情，誠然「推定過失」之認定，有助於提高人民
    注意義務，然若因此而課予人民難達成之注意義務判斷，幾
    近於無過失責任，豈是立法管制貨物進口虛報之本意？更何
    況，所謂「虛報」當然指「故意虛報」，而所謂「過失虛報
    」之情形，殆難想像，應只須人民證明其非出於故意，即可
    免罰，而無須強求人民耗費時間、勞力、金錢、鉅細靡遺詳
    為注意貨物產地，如此不僅可加強交易雙方信賴機制之建立
    ，並可呼應國際貿易快速便利之特質，而有助於我國國際貿
    易之發展。基此，縱使人民未盡前述注意義務，如另有事證
    足資證明其無虛報進口貨物之故意者，亦不應裁處其行政罰
    ，保留法院一個認事用法之彈性，始符公平正義。
八、最高行政法院九十五年度判字第二一七０號判決書第十四頁
    謂，九十二年由於中國與泰國簽訂中泰農業互惠協定，因此
    該區種蒜面積較去年減少一半，泰國農民是否仍有種植中國
    品種大蒜之誘因？然而據泰國農業部統計資料，清邁省當地
    九十二年與九十一年種植大蒜之面積僅減少百分之十，而非
    農委會考察報告所稱減少一半，更重要的是原告九十二年所
    進口之蒜球乃九十一年種植，九十二年收成，九十二年種植
    多少與本件無關，亦無法以此判定此件貨物為大陸貨。
九、中泰農業互惠協定乃九十二年六月十八日簽訂，而泰國於九
    十二年十月一日正式實施，最高行政法院判決書第十四頁謂
    ，是否仍有泰國農政單位八十八年所編一書內，大陸大蒜走
    私進口至泰國之必要？請問泰國農政單位是否可預知四年後
    中泰會簽訂農業互惠協定？甚至預知九十二年原告會至泰國
    進口蒜球，而引發爭議，便可拿來當呈堂證物？抑或是泰國
    農政單位會為了四個貨櫃的蒜球，請專家特意編寫此書？對
    於最高行政法院此項質疑，原告認為法官顯然有失公正。
十、關稅總局驗估處查復泰國蒜球價格為ＦＯＢ　ＵＳＤ八二七
    ／ＴＮＥ，大陸產為ＵＳＤ三００／ＴＮＥ，而根據聯合國
    農業組織資料，九十二年泰國出口蒜頭平均價格為ＵＳＤ五
    八二．七三元，進口價格則為ＵＳＤ一四二．二八元，事實
    上，不管農委會出口考察報告之價格或關稅總局驗估處所查
    復之價格，甚至是原告申報進口之價格，僅只能代表調查當
    時之客觀價格，因為農產品的價格，會隨市場需求、產量、
    品質、大小，甚至有大盤價、中盤價、零售價等種種因素，
    而出現不同的價格，只要買賣雙方認為合理便可成交，如果
    被告認為價格不合理，只要要求進口商補稅即可，因此價格
    絕對不能用來當作判定產地的依據，如果價格是判定產地的
    依據，為何原告於此件蒜球進口前一個多月（同年十月）同
    樣從泰國進口二批蒜球，報單價格亦同樣是ＵＳＤ三五０，
    同樣從被告進口，當時被告是通關放行而事後補稅，為何此
    件卻以價格因素，作為判定來貨為大陸貨之依據呢？又據原
    告所知，九十二年同樣自泰國進口蒜球之廠商，報價多在Ｕ
    ＳＤ三五０至四００上下，一樣通關放行，而非因此被判定
    為虛報進口貨物。
十一、被告高辯興字第０九六一００四四六八號行政訴訟答辯狀
      第三至四頁謂：「．．．本案因原產地認定委員會認定產
      地為中國大陸．．．則本案之原申報價格足堪作為判定大
      陸貨之加項；反之．．．自得判定為大陸貨之減項」，亦
      即本件在申報通關時，未經原產地認定委員會誤判為大陸
      貨，便可順利通關，亦就無衍生而出之價格、產量、中泰
      互惠協定等種種爭議，因此所有癥結在於原產地認定委員
      會第一次的決定，而原產地認定委員會之決定，乃參據農
      委會之出國考察報告，被告復查決定書中已明白揭示，但
      農委會之出國考察報告，並無蒐集到泰國所種植之中國品
      種大蒜特性，因此經比對後，認為此件進口蒜球之特性，
      不符合出國考察所蒐集之泰國蒜球特性，而認定此件為虛
      報進口貨物，然而一審法官已根據此項爭議，當庭詢問農
      委會證人蕭政宏，該員清楚表示：「知道泰國有種植中國
      品種大蒜，但並未蒐集相關資料。」被告以不完整的考察
      報告為依據，並經由比對而誤判，已十分確定，一審法官
      已經詳細清楚的調查，本件蒜球有泰國生產之特性，無中
      國生產之特點，非如被告所言，僅聽信與原告『利益共存
      』之泰國官員之證詞。
十二、被告認為原告負擔泰國官員來台費用，因此與其利益共存
      ，真是叫人啼笑皆非，法院請證人到庭也會給車馬費，原
      告請泰國官員到庭作證，機票、簽證、飯店等費用，自不
      敢請法院負擔，更不可能請泰國官員自行負擔，還是被告
      願意負擔？當然要原告負擔，否則誰願意出庭呢？請問被
      告官員，如果角色互換，願意自掏腰包到外國作證嗎？又
      肯只為了機票等免費費用，而出庭作偽證嗎？只是負擔來
      台合理的費用，叫做利益共存嗎？如果原告真要賄賂泰國
      官員，又何必請駐我國泰國經濟貿易辦事處人員白紙黑字
      寫在公文上面呢？泰國沒有政府嗎？原告自認心中坦蕩蕩
      ，面對被告一再提出價格、產量等不合理之理由，原告實
      在百口莫辯，專家不容置疑，小商民如何自保？於是當庭
      請教法官，可否請泰國專家來台較具公信力，因為原告提
      出再多證據，被告從不曾採信，而被告亦提不出反證，證
      明原告所提出之證物為假，只一再辯稱專家不容置疑，因
      而求助駐我國泰國經濟貿易辦事處，為原告邀請泰國專家
      出庭作證，而其來台費用，原告將全數負擔，於是泰國經
      濟貿易辦事處只是將事實發出公文，邀請泰國官員來台出
      庭作證，原告認為此舉並無不妥，被告官員身為公務員，
      即使有政府賦予的權利在身，但沒有事實及證據的揣測，
      豈可隨便侮辱合法的商民，只為了合理化自己錯誤的處分
      ，便可如此隨便栽贓嗎？正應證了欲加之罪，何患無詞。
十三、泰國農政單位人員在泰國農政單位任職多年，對當地蒜球
      之特性，自然比我國專家或短短三天的出國考察更詳細了
      解，這是原告為何請泰國官員出庭之理由，而其在法庭上
      看到此件樣品後，從蒜球之外觀、特性、顏色等提出其精
      闢之分析，認為此件蒜球為泰國產，而不像中國走私至泰
      國之蒜球，其詳細內容已於鈞院九十四年度訴字第九十六
      號判決書中詳述，一審法官認定出國考察報告有誤，故不
      足採信，而泰國官員所言自有其專業可信，於法並無不合
      。
十四、被告為合理化對原告之錯誤處分，乃以泰國走私進口中國
      大蒜猖獗，九十二年六月簽訂中泰互惠協定等與此件無關
      之理由，企圖混淆視聽、模糊焦點，最高行政法院即因此
      將此件發回更審，看似合理的理由，卻是毫無根據的說法
      ，本件進口蒜球乃九十一年種植，即使九十二年以後種蒜
      面積減少一半，或完全沒種，亦與本件無關，而出國考察
      報告稱『鮮少人種植』，非完全無種植，又種植多少？亦
      無考察報告及資料。如當初本件報關時，未經原產地認定
      委員會誤判，如今所爭議不下的價格、產量等因素皆不存
      在，在一審法官經詳細調查，判定此件原處分撤銷後，事
      實證明原產地認定委員會誤判，如果當初沒有誤判，就無
      如今的爭議，因此似乎已無必要再討論價格、產量、中泰
      互惠協定種種不相關之爭議，因為若非被告誤判，此件蒜
      球早已通關放行，其衍生之價格、產量、中泰互惠協定等
      問題亦不是此件被判定大陸貨之依據，所有一切只是被告
      為合理化當初錯誤的處分而已，對於合法進口的商民來說
      ，這真是無妄之災，一審法官已對此案作出最公正合法的
      判決，請維持一審之判決，以昭折服。
十五、綜上結論，本件貨物確實為泰國產，因農委會出國考察不
      確實，農委會農糧署人員蕭政弘於一審時證述甚明，被告
      因引用農委會錯誤百出的出國考察報告，而誤判此件為大
      陸貨之錯誤在先，為了掩飾錯誤，又繼續以價格等非客觀
      及主要因素，繼續陷原告於虛報進口貨物產地之罪名於後
      ，原告成了名符其實的代罪羔羊，被告採信農委會完全不
      實的考察報告，非但不肯承認錯誤，還一而再，再而三稱
      專家所作判斷不容置疑，如被告所言，原產地認定委員會
      所認定之結果，不容置疑，甚至較行政法院更具有作成適
      當決定之能力，那麼被告又何必讓進口商申請復查及訴願
      ，甚至向行政法院起訴呢？就算鈞院判決原告勝訴，被告
      仍可以專家不容置疑之理由上訴，依被告說法，只有專家
      說的不容置疑，即使最高行政法院亦持此見解，小老百姓
      永遠無招架之力，即使所有證物皆顯示專家誤判時，被告
      還可一再辯稱專家不容置疑嗎？而小商民的權益與清白要
      靠誰呢？對於錯誤的考察報告，農委會提不出合理的說明
      ，而被告僅以專家不容置疑為解釋，最高行政法院又以不
      實的出國考察報告內容為依據，將此件發回更審，這是原
      告深感無奈之處，綜合以上證物，衷心期盼司法能給事實
      一個公正的判決，以維護奉公守法的小商民之權益。
貳、被告主張之理由：
一、按「報運貨物進口而有左列情事之一者，得視情節輕重，處
    以所漏進口稅額二倍至五倍之罰鍰，．．．四、其他違法行
    為。」「有前二項情事之一而涉及逃避管制者，依前條第一
    項及第三項論處。」及「私運貨物進口、出口或經營私運貨
    物者，處貨價一倍至三倍之罰鍰。」「前二項私運貨物沒入
    之。」分別為海關緝私條例第三十七條第一項第四款、第三
    項及第三十六條第一項、第三項所明定。復按進口非屬「台
    灣地區與大陸地區貿易許可辦法」第七條規定准許輸入之大
    陸地區物品者，即構成進口禁止輸入之物品而涉及逃避管制
    之違法行為。本件來貨送雜糧蔬菜鑑定小組鑑定產地結果，
    不符該小組所收集之泰國生產品種特性資料，復經二次報請
    原產地認定委員會認定其原產地均為中國大陸，原告顯有虛
    報所運貨物產地、逃避管制之行為，被告依上開規定予以論
    處，於法洵無不合。
二、按進口貨物原產地之認定，係依「進口貨物原產地認定標準
    」規定辦理。本件系爭蒜球經查驗結果，產地存疑，旋送請
    雜糧蔬菜鑑定小組協助鑑定，亦僅判定品種及認定不符該小
    組所收集泰國生產之品種特性資料，產地仍未明示，被告即
    依行為時「進口貨物原產地認定標準」第五條規定，報請關
    稅總局會同有關機關及學者專家會商認定。嗣據原產地認定
    委員會認定其原產地為中國大陸，認定之依據及理由為：參
    據（一）行政院農業委員會九十二年十二月八日農中生二字
    第０九二一０七三八八０號函附該會雜糧蔬菜特作鑑定小組
    鑑定結果略以：所送貨樣經該小組從外觀及其性狀調查結果
    綜合研判，不符該小組所收集泰國生產之品種特性資料。（
    二）本會專家諮詢意見：「送來之樣品蒜球大小不勻，屬硬
    骨（梗）蒜，蒜衣有兩層，蒜瓣形狀及組合數目差異甚大，
    此種大蒜大陸雲南、廣西有大量生產及外銷。本案物品甚有
    可能為大陸供應，在泰國分類整理後轉銷來台。」「所附之
    樣品大小及品質參差極大；其蒜球顏色為紫白色上帶紫紅色
    條紋，平均蒜瓣數八個、蒜瓣長一．六至三．五公分，蒜瓣
    寬一．二至二．０公分，蒜球寬三．０至五．０公分，蒜球
    長三．０至四．五公分，單一蒜瓣外觀偏肥厚型。泰國地處
    東南亞地區，由於氣候因子使然，其生產之蒜球應較小且蒜
    瓣呈細長狀。本樣品之外觀特性與泰國地區生產之蒜球並不
    符合。」（三）駐泰國代表處派員偕同泰國供應商赴泰北清
    邁向原提供蒜球之農家所蒐集之蒜球樣品，經再諮詢原諮詢
    專家意見：「．．．將此四樣品與原案之樣品比較，其差異
    概括為二：１、原案樣品屬硬骨種，蒜球之鬚根切除。
    ２、補送之樣品（生鮮者除外）有軟骨及硬骨二種，惟鬚根
    均未切除。綜合言之，二者之關連性不大。」「．．．樣品
    蒜瓣呈細長形，蒜球帶鬚根，屬東南亞地區生產。此四份樣
    品與原案之樣品不同。」等綜合研判。至於原告所提供產地
    證明及檢疫證明，雖經駐泰國代表處查復屬實，惟參據最高
    行政法院七十四年度判字第一八二九號判決意旨，該等證明
    既與認定之事實不符，當以現實鑑定之證據力為強，自不予
    採據。原告不服上開鑑定結果，被告為慎重處理，再檢具復
    查申請書及有關文件，送請原產地認定委員會會商認定，仍
    認定原產地為中國大陸；其認定依據為：參據九十三年二月
    十三日進口貨品原產地認定委員會第三次審議會決議認定產
    地之依據及行政院農業委員會農糧署九十三年五月二十日農
    糧生字第０九三一００九０六一號函復之鑑定結果：「本會
    協助鑑定小組就所送貨樣之產品特性、外觀性狀等與該小組
    所蒐集之樣品及相關資訊比對，綜合判定該等貨樣不符該小
    組所蒐集泰國生產之品種特性資料。另依本會協助鑑定小組
    調查數據，該等貨樣單球重略高於所附『大蒜走私進口與在
    泰國本地出產之形狀差異區分』資料之泰國蒜重量。此外，
    前揭資料亦述及『．．．八月份至隔年二月份泰國境內蒜球
    價格相當昂貴．．．』，並上開資料又述及『．．．因中國
    品種比較重．．．適合在十月中旬栽重，隔年的三月份可以
    收成。』與進口人復查申請書及九十三年四月三十日宏字第
    九三０四三０號函自稱本件蒜球為大陸品種，但確實是泰國
    種植等語，以及本件泰國出口日期為九十二年十一月等綜合
    研判」。並非原告所稱「農委會竟然以此即將本件物品推斷
    為大陸貨」。準此，本件仍維持原認定產地為中國大陸。又
    原產地認定委員會係依據「台灣地區與大陸地區人民關係條
    例施行細則」第四十八條規定所組成，且為國內鑑定大陸物
    品之法定權責機關，對系爭貨物之產品特性、外觀性狀已詳
    予研判，其認定結果之正確性及公信力，毋庸置疑。本件原
    告報運貨物進口，涉及虛報產地，逃避管制，已違反禁止規
    定，參照司法院釋字第二七五號解釋意旨，應推定為有過失
    ，原告不能舉證證明自己無過失，即應受罰。
三、查本件原告報運貨物進口，虛報所運貨物產地，逃避管制，
    被告依海關緝私條例第三十七條第三項轉據同條例第三十六
    條第一項、第三項規定，分別處貨價一倍之罰鍰十萬三千零
    二元、十萬二千六百五十五元、十一萬二千五百五十六元及
    十萬二千六百五十五元，並沒入其貨物，於法並無違誤。復
    查六十七年五月二十九日修正公布之舊海關緝私條例第三條
    ，於七十二年十二月二十八日修正公布之現行條例第三條，
    已將「意圖」二字刪除，顯然海關緝私條例第三十七條第三
    項之立法原意，非僅限「有確定故意或不確定故意」之行為
    始得受罰，對有「過失」之行為，亦應受罰，乃屬當然解釋
    。另查司法院釋字第四九五號解釋，並未將「過失」排除適
    用於海關緝私條例；且司法院釋字第二七五號及第五二一號
    解釋，亦明示人民應受行政罰之行為，法律無特別規定時，
    僅須以「過失」為責任條件，並非以「推定故意」為條件，
    或只要能證明「自己有過失、無故意」即可免罰。況海關緝
    私條例第三十六條第一項、第三項及第三十七條第一項、第
    三項規定，報運貨物進口有：「一、虛報所運貨物之名稱、
    數量或重量。二、虛報所運貨物之品質、價值或規格。三、
    繳驗偽造、變造或不實之發票或憑證。四、其他違法行為」
    情形之一，而涉及逃避管制者，處貨價一倍至三倍之罰鍰，
    進口貨物沒入之。又「．．．依海關緝私條例第三十六條、
    第三十七條規定之處罰，仍應以行為人之故意或過失為其責
    任條件，本院釋字第二七五號解釋應予以適用。」及「人民
    違反法律上之義務而應受行政罰之行為，法律上無特別規定
    時，雖不出於故意為必要，仍須以過失為其責任條件。但應
    受行政罰之行為，僅須違反禁止規定或作為義務，而不以發
    生損害或危險為其要件者，推定為有過失，於行為人不能舉
    證證明自己無過失時，即應受處罰。」為司法院釋字第五二
    一號及第二七五號解釋所闡釋。而海關緝私條例第三十七條
    第三項及第三十六條第一項、第三項之規定，係針對「不服
    從」之處罰，該條文對行政秩序罰之故意過失責任條件並無
    特別規定，僅須行為人違反禁止規定或作為義務，即構成行
    政秩序罰之要件，並不以發生損害或危險為其要件。如行為
    人對具備構成要件之違規事實，無法舉證其無故意或過失，
    即應推定其有過失而受罰。自司法院釋字第二七五號解釋以
    來，被告對於違反海關緝私條例第三十七條第三項及第三十
    六條第一項、第三項之處罰，均以過失為可歸責條件，即行
    為人有無過失，攸關得否對之處罰，此項見解均獲最高行政
    法院判決支持。本件原告實際進口貨物既與原申報貨物之產
    地不符，該實際進口貨物又屬海關緝私條例所稱之管制物品
    ，已有申報虛偽不實之「過失」，自構成海關緝私條例第三
    十七條第三項之處分要件，應依同條例第三十六條第一項、
    第三項規定論處。又原告既從事蒜球進口生意業務多年，理
    應對國際貿易作業、報關程序及相關規定甚為熟稔，當知進
    口貨物應詳加審查確認並詳實申報，以恪盡誠實申報之作為
    義務，對自泰國進口是類農產品，尤應特別注意，多方謹慎
    查證後，據實申報產地，以免受罰，原告未盡注意及查證之
    責任，致有虛報產地，逃避管制之情事，縱無故意，亦難謂
    無過失，參照司法院釋字第二七五號解釋意旨，仍應受罰。
四、另參據泰國農業技術廳農業和合作部於八十八年所編「大蒜
    走私進口與在泰國本地出產之形狀差異區分」第九及十頁所
    載：「．．．在八十四年泰國大蒜栽種面積一五六．二五泰
    畝，收成產量有一一二、０００噸，產量平均為四、五三六
    公斤／泰畝，低於中國為一三、二七二公斤／泰畝．．．。
    由於在世界貿易組織（ＷＴＯ）開放之下，使得蒜頭產品受
    到衝擊，因開放後，泰國沒有辦法和其他國家相比，因為產
    量成本高於其他國家，尤其是中國及西班牙．．．才會有相
    當多數的走私進口。．．．」及彙整表二、三、四數據，列
    舉泰國與中國之比率如下：（一）栽重面積（八十四年）：
    泰國一五六．二五泰畝／中國二、三一八．七五泰畝＝六．
    七％。（二）收成產量（八十四年）：泰國一一二、０００
    噸／中國四、九六九、０００噸＝二．二％。（三）產量平
    均（八十二年至八十四年）：泰國四、五三六（公斤／泰畝
    ）／中國一三、二七二（公斤／泰畝）＝三十四％。（四）
    產量成本（八十二年至八十三年）：泰國十．七九（泰銖／
    公斤）／中國三．００（泰銖／公斤）＝三．六倍。即八十
    二年至八十四年間，泰國蒜頭之栽種面積、收成產量及產量
    平均均低於中國，而產量成本則甚高於中國，顯示中國蒜頭
    始自八十二年起即有價格絕對優勢。又依農委會台中區農業
    改良場九十二年十二月製作之「泰國及越南大蒜產業及品種
    特性調查報告」所載：「泰國主要栽培品種為當地土種，又
    稱東北種。過去雖曾引入中國品種種植，然生育期過長及辛
    辣味不足，現已鮮少人種植。．．．由於大陸蒜具有價格及
    品質優勢，影響泰國蒜農生存，．．．。」足證中國產大蒜
    具有價格及品質優勢。次查中國與泰國係於九十二年六月簽
    定（同年十月一日施行）中泰農業互惠協定一百餘項生鮮農
    產品免稅，及依農委會台中區農業改良場九十三年二月十四
    日製作之「收集泰國、越南敏感性農產品產銷資料出國工作
    報告」載明：「．．．九十二年中國與泰國簽定中泰農業互
    惠協定，亦衝擊當地大蒜產業．．．清邁芳縣大蒜產區考察
    ．．．每公斤生產成本約十四至十八泰銖．．．該區種蒜面
    積較去年減少一半．．．三、中國大蒜在越南及泰國及市場
    上隨處可見．．．。」觀諸上開泰國蒜頭每公斤生產成本，
    由八十二年至八十三年之十．七九泰銖上升至九十二年之十
    四至十八泰銖，益證泰國產蒜頭長久以來對於中國產蒜頭不
    具競爭力，亦是九十至九十二年由泰北、越南轉運中國產蒜
    頭矇混進口我國極度猖獗之原因。復查關稅總局驗估處對本
    件系爭中國大陸產蒜球核定單價為ＣＦＲＵＳＤ三００／Ｔ
    ＮＥ及對原告另件進口泰國產蒜球（報單第ＢＤ／九二／Ｗ
    Ｉ四０／００一四、ＢＤ／九二／ＷＪ五八／００四七號）
    ，核定單價為ＦＯＢ　ＵＳＤ八二七／ＴＮＥ，中國大陸產
    蒜瓣（報單第ＢＤ／九一／WO五一／００一０號），核定單
    價為ＦＯＢ　ＵＳＤ三二八／ＴＮＥ。其產地認定情形為：
    １、報單第ＢＤ／九二／ＷＩ四０／００一四號經檢樣送雜
    糧蔬菜鑑定小組鑑定為與其收集之泰國ＫＲＡＴＩＥＭ　Ｔ
    ＨＡＩ品種特性相近，而據以認定為泰國產。２、報單第Ｂ
    Ｄ／九二／ＷＪ五八／００四七號經檢樣送雜糧蔬菜鑑定小
    組鑑定為與其收集之泰國品種特性相異，再報請貨品原產地
    認定委員會認定產地為泰國。３、報單第ＢＤ／九一／ＷＯ
    五一／００一０號經檢樣送農委會農糧小組鑑定結果，產地
    存疑，再報請原產地認定委員會認定產地為中國大陸，原告
    不服，循序提起行政救濟，案經鈞院九十三年度訴字第一九
    三號判決駁回及最高行政法院九十四年度裁字第０二七五四
    號裁定駁回，處分已告確定。據上，自八十二年以來，泰國
    產蒜頭相對於中國產蒜頭不具價格及品質優勢已明，泰農已
    鮮少人種植中國大蒜，並有相當多數係走私進口，致中國產
    大蒜在泰國及市場上隨處可見，亦與本件蒜球鑑定為中國大
    陸產相契合。又依關稅總局驗估處核定進口泰國產蒜球單價
    為ＵＳＤ八二七／ＴＮＥ，中國大陸產為ＵＳＤ三００／Ｔ
    ＮＥ，而本件原申報ＵＳＤ三五０／ＴＮＥ與中國大陸產價
    格相當，則本件之原申報價格足堪作為判定為中國大陸產之
    加項；反之，若原申報價格與泰國產單價ＵＳＤ八二七／Ｔ
    ＮＥ相當，自得作為判定為中國大陸產之減項。況依駐我國
    泰國經濟貿易辦事處之商務中心九十四年四月二十八日編號
    ：一一七一０／三九０記錄內容中譯本記載：「．．．為了
    維護泰國蒜頭市場及擴展輸出利益，本處建議泰國方面應和
    台灣進口商合作，泰國專家團體來台一切費用，將由宏億農
    產行．．．負擔．．．。」即九十四年出庭鈞院之泰國官員
    、農民及出口商搭同一班飛機抵台之「來台一切費用」由原
    告負擔，基於與原告利益共存，其證詞已失公正，應無足採
    ，則被告依農委會農糧小組及原產地認定委員會鑑定結果據
    以論處，於法並無不合。
　　理  由
一、按報運貨物進口而有其他違法行為情事，得視情節輕重，處
　　以所漏進口稅額二倍至五倍之罰鍰，或沒入或併沒入其貨物
    ，海關緝私條例第三十七條第一項第四款定有明文；又報運
    貨物進口有其他違法行為情事，而涉及逃避管制者，依同條
　　例第三十六條第一項及第三項論處，處貨價一倍至三倍之罰
    鍰，私運貨物沒入之，亦為同條例第三十七條第三項、第三
    十六條第一項、第三項所明定。另台灣地區與大陸地區人民
    關係條例第三十五條第二項規定，台灣地區與大陸地區貿易
    ，非經主管機關許可，不得為之；而行為時台灣地區與大陸
　　地區貿易許可辦法第七條第一項第一款規定：大陸地區物品
    ，除主管機關公告准許輸入項目及其條件之物品，不得輸入
    台灣地區。而此辦法係依據台灣地區與大陸地區人民關係條
    例第三十五條第三項規定授權訂定之法規命令，且海關緝私
　　條例所稱之管制係指台灣地區與大陸地區貿易許可辦法規定
    不得輸入之大陸物品，亦經財政部八十四年六月十七日台財
    關第八四一七二四五四二號函釋示在案，此二行政命令核與
    海關緝私條例規定之精神相符，爰予援用；故進口非屬「台
　　灣地區與大陸地區貿易許可辦法」第七條規定准許輸入之大
    陸地區物品者，自構成進口禁止輸入之物品而涉及逃避管制
    之行為。
二、次按人民因中央或地方機關之違法行政處分，認為損害其權
    利或法律上之利益，．．．，得向高等行政法院提起撤銷訴
    訟，行政訴訟法第四條第一項定有明文。故提起撤銷訴訟以
    有違法之行政處分存在為前提，若行政處分業已執行完畢或
    因其他事由而消滅，且當事人亦不因該行政處分之撤銷，而
    有可回復之法律上利益時，即應認原告之提起撤銷訴訟係欠
    缺保護必要（司法院釋字第二一三號解釋、最高行政法院二
    十七年判字第二十八號判例及三十年判字第十六號判例暨行
    政訴訟法第一百九十六條參照）。又行政處分已執行完畢者
    ，若該處分執行所直接造成的不利事實狀態，已因執行完畢
    而結束，且行政處分內涵的法律上負擔效果，亦隨之消失者
    ，即生行政處分之解決情形，行政處分既已解決而失其效力
    ，行政處分之相對人自無對該處分有撤銷之實益。本件原處
    分關於沒入系爭蒜球部分，業經被告以銷毀方式執行完畢一
    節，已經被告陳明在卷，是依上開所述，原告請求確認沒入
    處分已執行完畢而消滅之違法訴訟，即屬適法，合先敘明。
三、經查，原告於九十二年十一月至十二月間委由訴外人泓升公
    司向被告所屬中興分局第二辦公室（原中島支局）報運進口
    泰國產製系爭蒜球四批，電腦核定按Ｃ３（應查驗）方式通
    關，惟經該支局派員查驗結果，產地存疑，乃取樣分別送雜
    糧蔬菜鑑定小組及原產地認定委員會鑑定，並函請原告檢具
    相關文件，逕送原產地認定委員會辦理鑑定事宜。嗣經原產
    地委員會審議結果認定系爭蒜球實際產地應為中國大陸，且
    非屬經濟部公告准許間接進口之大陸物品項目，被告乃認原
    告有虛報進口貨物產地、逃避管制情事，依海關緝私條例第
    三十七條第三項轉據同條例第三十六條第一項、第三項規定
    ，分別裁處原告貨價一倍之罰鍰計十萬三千零二元、十萬二
    千六百五十五元、十一萬二千五百五十六元及十萬二千六百
    五十五元，並沒入系爭蒜球，且沒入部分業已執行完畢等情
    ，已經兩造分別陳述在卷，並有原告進口報單、被告緝私報
    告表、處分書及復查決定書附原處分卷可稽，自堪認定。
四、原告雖訴稱：系爭蒜球確係泰國種植之大陸品種蒜頭，此有
　　買賣契約、泰國官方簽立之產地證明、該國農業主管機關核
    發之檢疫證件等文件可證，且經相關證人到庭證明系爭蒜球
    確為在泰國種植之大陸品種蒜球，故已足資證明系爭蒜球產
    地為泰國而非大陸地區，並原告曾向泰國農政單位查詢，該
    單位提供泰國農業技術廳於八十八年所編之「大蒜走私進口
    與在泰國本地生產之形狀差異區分」一書，該書亦有載泰國
    本地確有自中國大陸引進大粒品種栽種，故其自與中國大陸
    出產蒜頭有相似之外觀，而雜糧蔬菜鑑定小組及原產地委員
    會依據不完整之資料，率認系爭蒜球產地為大陸地區，實有
    違誤；又泰國農業部統計資料，清邁省當地九十一年與九十
    二年種植大蒜之面積，僅減少百分之十，非一半，而原告九
    十二年所進口之蒜球，乃九十一年所種植，九十二年種植多
    少與本件無關；另不管農委會出口考察報告之價格或關稅總
    局驗估處所查復之價格，甚至是原告申報進口之價格，僅只
    能代表調查當時之客觀價格，因為農產品的價格，會隨市場
    需求、產量、品質、大小，甚至有大盤價、中盤價、零售價
    等種種因素，而出現不同的價格，只要買賣雙方認為合理便
    可成交，如果認為價格不合理，要求進口商補稅即可，因此
    價格絕對不能用來當作判定產地的依據；又依司法院釋字第
    二七五號解釋之一部不同意見書，所謂虛報係指故意虛報，
    只須人民證明非出於故意，即可免罰等語，資為爭執。
五、按「海關對進口貨物原產地之認定，應依原產地認定標準辦
    理，必要時，得請納稅義務人提供產地證明文件。在認定過
    程中如有爭議，納稅義務人得請求貨物主管機關或專業機構
    協助認定，其所需費用統由納稅義務人負擔。前項原產地之
    認定標準，由財政部會同經濟部定之。」關稅法第二十八條
    定有明文，是以被告與經濟部據以會銜發布「進口貨物原產
    地認定標準」，而該標準第五條及第七條第一項分別規定：
    「進口貨品原產地由進口地關稅局認定，認定有疑義時，由
    進口地關稅局報請財政部關稅總局會同有關機關及學者專家
    會商。」「第五條之進口貨物，除特定貨物原產地認定基準
    由經濟部及財政部視貨物特性另行訂定公告者外．．．。」
    明確，是進口貨物原產地之認定，應依「進口貨物原產地認
　　定標準」規定辦理。經查，原告於九十二年十一月至十二月
    間委由訴外人泓升公司向被告所屬中興分局第二辦公室（原
    中島支局）報運進口泰國產製系爭蒜球四批，經該支局派員
    查驗結果，產地存疑，乃取樣送雜糧蔬菜鑑定小組鑑定結果
    略謂：「．．．本小組從外觀初步鑑定結果：其蒜球外膜紫
    白帶紫色條紋，花梗實心且蒜瓣外膜呈淡紛紅色，且蒜衣為
    雙層，蒜球大小差異極大，蒜瓣排列無規則，發芽孔高低不
    一，．．．。經綜合判定，不符本小組所收集泰國生產之品
    種特性資料，．．．。」等語，因僅判定品種及認定不符該
    小組所收集泰國生產之品種特性資料，產地仍未明示，被告
    乃依行為時「進口貨物原產地認定標準」第五條規定，報請
    關稅總局會同有關機關及學者專家會商認定，嗣據原產地認
    定委員會其第一次審議即九十三年第三次會議審議結果為：
    「研判意見：一、參據（１）行政院農業委員會雜糧蔬菜特
    作小組鑑定結果所送貨樣本小組從外觀初步鑑定結果，不符
    本小組所收集泰國生產之品種特性資料（２）本會專家諮詢
    意見所附樣品為硬骨（軸）蒜、外膜白色及淺紫白色者均有
    。蒜瓣大小不勻，品種混雜，此種大蒜大陸雲南、廣西生產
    及外銷甚多，泰國出產有限。本案物品甚有可能為大陸供應
    原料，在泰國整理再轉銷台灣；泰國地處東南亞地區，由於
    氣候因子使然，其生產之蒜球應是較小且蒜瓣為細長形。本
    樣品之外觀特性並不符泰國地區生產之蒜球。（３）駐泰國
    代表處派員偕同泰國供應商赴泰北清邁向原提供蒜球之農家
    所蒐集之蒜球樣品，經再諮詢原諮詢專家意見為二：１、原
    案樣品屬硬骨種蒜球之鬚根切除。２、補送之樣品（生鮮者
    除外）有軟骨及硬骨二種，惟鬚根均未切除，綜合言之，二
    者之關連性不大；樣品蒜瓣呈細長形，蒜球帶鬚根，屬東南
    亞地區生產與原案之樣品不同等綜合研判。二、至於進口人
    所提供產地證明及檢疫證明，雖經駐泰國代表處查復之資料
    證明屬實，惟參據行政法院七十四年度判字第一八二九號判
    決之意旨，該等證明既與認定之事實不符，當以現實鑑定之
    證據力為強，自不予採據。」等語，嗣因原告對被告之原核
    定處分申請復查，被告乃檢具該復查申請書及有關文件送請
    原產地委員會再會商認定，經原產地委員會九十三年第十一
    次會議審議仍認定系爭蒜球原產地為大陸地區，而其研判意
    見則為：「．．．說明：．．．二、認定依據：參據九十三
    年二月十三日進口貨品原產地認定委員會第三次審議會決議
    認定產地之依據及行政院農業委員會農糧署九十三年五月二
    十日農糧生字第０九三一００九０六一號函復之鑑定結果：
    「本會協助鑑定小組就所送貨樣之產品特性、外觀性狀等與
    該小組所蒐集之樣品及相關資訊比對，綜合判定該等貨樣不
    符該小組所蒐集泰國生產之品種特性資料。另依本會協助鑑
    定小組調查數據，該等貨樣單球重略高於所附『大蒜走私進
    口與在泰國本地出產之形狀差異區分』資料之泰國蒜重量。
    此外，前揭資料亦述及『．．．八月份至隔年二月份泰國境
    內蒜頭價格相當昂貴．．．』」，並上開資料又述及「．．
    ．因中國品種比較重．．．適合在十月中旬栽種，隔年的三
    月份可以收成。」與進口人復查申請書及九十三年四月三十
    日宏字第九三０四三０號函自稱本案蒜頭為大陸品種，但確
    實是泰國種植等語，以及本案泰國出口日期為九十二年十一
    月等綜合研判。」等情，此有農委會九十二年十二月八日農
    中生二字第０九二一０七三八八０號函、關稅總局九十三年
    二月二十日台總局認字第０九三０一０一三０號函、九十三
    年二月十九日台總局認字第０九三０一０一一０一號函、九
    十三年二月十九日台總局認字第０九三０一０一０九五號函
    、九十三年二月十九日台總局認字第０九三０一０一一三四
    號函、九十三年六月十一日台總局認字第０九三一００六六
    八七號函等附於原處分卷可稽。按原產地委員會係依相關法
    規所規定之相關機關人員及學者專家所組成關於原產地認定
    之專業委員會，且就系爭蒜頭之原產地，委員會亦就取樣之
    樣品明確表示其認定之依據，另經本院調查證據結果，原產
    地委員會就系爭貨物產地之認定，並無何瑕疵，故其認定結
    果應堪採取。是證人即農委會農糧署（即前農糧小組）人員
    蕭政弘固曾於本院前審時證述：「農委會農糧小組人員所蒐
    集到的泰國蒜頭資料，並未包含在泰國種植之大陸品種蒜頭
　　，而泰國境內確種植大陸品種之蒜頭。」等語；證人LUANG,
　　ON,BOO NCHOO即泰國清邁省農業廳技正固曾於本院前審時到
    庭證稱：「大陸品種蒜頭在泰國已經種植很久，但大陸走私
    之蒜頭和在泰國種植的蒜頭很相似；清邁省原本就有種植大
    陸品種蒜頭，並因環境亦適合種植，而泰南地區走私大陸蒜
    頭風氣盛行，為了防止走私，泰國政府有鼓勵清邁地區的農
    民種植大陸品種蒜頭。」「清邁地區是從十月開始種植大陸
    品種蒜頭。採收後會先晾乾，三天後將蒜頭吊起來。合作社
    會員種植的蒜頭會交給合作社處理，有時是自行銷售。蒜頭
    收成初期價格較低，因此會放一陣子價格升高後才會出售。
    」「（系爭蒜球）可能是清邁產，我沒有辦法確定，因為當
    地產的蒜頭沒有分大小顆，與庭上陳列的蒜頭一樣，不分大
    小顆是當地農民的習慣。」等語；證人KHANKHAM,BUNRUEANG
    即泰國清邁省清叨縣農業技正固曾於本院前審時亦證稱：「
    大陸走私蒜頭和泰國生產的大陸品種蒜頭很難比較判斷。」
    「清叨縣種植的大陸品種蒜頭蒜瓣較硬（和泰國的品種相比
    ），顏色帶有粉紅的顏色（和泰國原生種相比）。．．．泰
    國政府於西元二００二年到二００四年厲行防杜走私的防制
    措施，所以當時不太可能有大陸走私蒜頭。」「扣案蒜頭是
    泰國清邁產，可由蒜頭的顏色、大小混雜和蒜衣來判斷。」
    等語；證人即出口商羅江賓固曾於本院前審時到庭證稱：「
    原告和我接洽時就聲明要購買泰國產的蒜頭，因此我就去找
    半官方的農產運銷合作社，蒐購泰國蒜頭而出售給原告。原
    告和我接洽時有聲明要找較適合產銷到臺灣的蒜頭，而泰國
    原生種蒜頭銷到臺灣的價格比較不好，所以當時有找比較大
    粒的，我和合作社簽約時，有聲明蒜頭必須是泰國當地生產
    。我是在清邁以北的清叨縣，透過半官方的合作社收購蒜頭
    ，而且我有事先調查過何處有種植大陸品種的蒜頭。我在出
    貨前有到當地倉庫看過這批蒜頭，與我在市場上看到的大陸
    走私蒜頭並不一樣。我有要求合作社提出這批蒜頭是泰國生
    產的相關證明。我印象中大陸走私的蒜頭很大顆，很白，泰
    國生產的蒜頭顆粒參差不齊，顏色也不會很漂亮。」；證人
    BOONRAUNGRATANA,SANVAT即出口商羅江賓來收購蒜頭之產銷
    合作社經理固曾於本院前審時到庭證稱：「（是否於九十二
    年九月份出售蒜頭予羅江賓？）是的。羅江賓到合作社購買
    蒜頭時，有聲明要購買大顆的蒜頭，剛好合作社的倉庫內有
    蒜頭，所以我帶羅江賓到倉庫看貨，羅江賓同意購買後，蒜
    頭就直接從倉庫出貨，出貨當時我有在場監督。該倉庫是農
    業合作社所有。該倉庫內的蒜頭是向附近的農民收購。倉庫
    內的蒜頭都是相同品種的蒜頭，而我也瞭解合作社收購蒜頭
    地區內何人在種植大陸品種的蒜頭。系爭蒜頭的品種是泰國
    政府鼓勵種植，而且泰國極力杜絕大陸走私蒜頭進口。這批
    蒜頭是大陸品種。泰國政府會鼓勵種植大陸品種的蒜頭，是
    為了杜絕大陸走私蒜頭進口。大陸品種的蒜頭會受歡迎是因
    為泰國南部的人民喜歡吃大粒的蒜頭。．．．要購買大陸品
    種的蒜頭必須跟有向農業單位登記而種植大陸品種蒜頭的農
    民購買。．．．羅江賓訂購時有強調蒜頭必須當地種植而且
    要大顆的。大陸品種的蒜頭目前當地還有在種植．．．。大
    陸品種的蒜頭泰國農業部都有在管理，所以系爭蒜頭一定是
    泰國生產的．．．倉庫內的蒜頭都是向合作社的會員買來的
    。」「這些蒜頭都是清邁產。大陸產蒜頭比較扁寬，顏色也
    比較白，泰國產蒜頭顏色較自然。泰國產的蒜頭顆粒大小不
    一，可能是吸收的養分不同所產生。大陸走私蒜頭會經過篩
    選，顆粒大小相當。」等語；證人KHOMLAI,THAWEESAK即清
    邁省農民固曾於本院前審時到庭證稱：「在泰國北部有委員
    會鼓勵農民種植大蒜頭（即大陸品種蒜頭），．．．種大蒜
    頭要經過登記，種植後的量也要請官員來檢查，於出售時也
    要出具證明書，若賣不出去政府會保證收購。出口時，海關
    也要查驗證明。市場上要買到大陸走私蒜頭很難，在省道上
    泰國政府也會攔檢檢查是否有大陸走私貨。」等語，惟參諸
    前述說明，因與原產地認定委員會及專家之意見不符，是前
    述證人等之證詞，仍難為原告有利之認定。是原告主張：系
    爭蒜球確係泰國種植之大陸品種蒜頭，此有買賣契約、泰國
    官方簽立之產地證明、該國農業主管機關核發之檢疫證件等
    文件可證，且經相關證人到庭證明系爭蒜球確為在泰國種植
    之大陸品種蒜球，故已足資證明系爭蒜球產地為泰國而非大
    陸地區，且泰國農業技術廳於八十八年所編之「大蒜走私進
    口與在泰國本地生產之形狀差異區分」一書，該書亦有載泰
    國本地確有自中國大陸引進大粒品種栽種，故其自與中國大
    陸出產蒜頭有相似之外觀，而雜糧蔬菜鑑定小組及原產地委
    員會依據不完整之資料，率認系爭蒜球產地為大陸地區，實
    有違誤云云，尚不足採。
六、次查，參據泰國農業技術廳農業和合作部於八十八年所編「
    大蒜走私進口與在泰國本地出產之形狀差異區分」第九及十
    頁載明：「．．．在八十四年泰國大蒜栽種面積一五六．二
    五泰畝，收成產量有一一二、０００噸，產量平均為四、五
    三六公斤／泰畝，低於中國為一三、二七二公斤／泰畝．．
    ．。由於在世界貿易組織（ＷＴＯ）開放之下，使得蒜頭產
    品受到衝擊，因開放後，泰國沒有辦法和其他國家相比，因
    為產量成本高於其他國家，尤其是中國及西班牙．．．才會
    有相當多數的走私進口。．．．」及彙整表二、三、四數據
    ，列舉泰國與中國之比率如下：（一）栽重面積（八十四年
    ）：泰國一五六．二五泰畝／中國二、三一八．七五泰畝＝
    六．七％。（二）收成產量（八十四年）：泰國一一二、０
    ００噸／中國四、九六九、０００噸＝二．二％。（三）產
    量平均（八十二年至八十四年）：泰國四、五三六（公斤／
    泰畝）／中國一三、二七二（公斤／泰畝）＝三十四％。（
    四）產量成本（八十二年至八十三年）：泰國十．七九（泰
    銖／公斤）／中國三．００（泰銖／公斤）＝三．六倍，又
    依農委會台中區農業改良場九十二年十二月製作之「泰國及
    越南大蒜產業及品種特性調查報告」亦記載：「泰國主要栽
    培品種為當地土種，又稱東北種。過去雖曾引入中國品種種
    植，然生育期過長及辛辣味不足，現已鮮少人種植。．．．
    由於大陸蒜具有價格及品質優勢，影響泰國蒜農生存，．．
    ．。」等語，另依農委會台中區農業改良場九十三年二月十
    四日製作之「收集泰國、越南敏感性農產品產銷資料出國工
    作報告」並載明：「．．．九十二年中國與泰國簽定中泰農
    業互惠協定，亦衝擊當地大蒜產業．．．清邁芳縣大蒜產區
    考察．．．每公斤生產成本約十四至十八泰銖．．．該區種
    蒜面積較去年減少一半．．．三、中國大蒜在越南及泰國及
    市場上隨處可見．．．。」屬實，此均有前揭書籍可憑。諸
    上述資料可知，八十二年至八十四年間，泰國蒜頭之栽種面
    積、收成產量及產量平均均低於中國，而產量成本則甚高於
    中國，泰國產蒜頭長久以來對於中國產蒜頭不具競爭力，惟
    自九十二年六月十八日中國與泰國簽定中泰農業互惠協定後
    ，因蒜球零稅率，衝擊泰國當地大蒜產業甚鉅，清邁芳縣大
    蒜產區種蒜面積較九十一年減少一半，泰國農民種植中國品
    種大蒜之誘因顯已大幅降低，大陸大蒜走私進口之泰國亦較
    無必要。經查，本件原告係於九十二年十一月至十二月間進
    口系爭大蒜，係於前述中國與泰國簽定中泰農業互惠協定後
    ，參諸上述說明，其客觀情事已有不同，是上述證人有利於
    原告之證詞，其真實性更非無疑。且上述有關清邁芳縣大蒜
    產區種蒜面積較九十一年減少一半之資料，僅在說明泰國因
    自九十二年六月十八日中國與泰國簽定中泰農業互惠協定後
    ，蒜球零稅率，衝擊泰國當地大蒜產業甚鉅，泰國農民種植
    中國品種大蒜意願降低，縱資料略有不符，並不影響該事實
    。且如前述，本件原告進口之系爭蒜球，既經認定原產地係
    中國大陸，則與泰國九十一年度、九十二年度種植大蒜量之
    多少，亦屬無涉。是原告另稱：又泰國農業部統計資料，清
    邁省當地九十一年與九十二年種植大蒜之面積，僅減少百分
    之十，非一半，而原告九十二年所進口之蒜球，乃九十一年
    所種植，九十二年種植多少與本件無關乙節，仍不可採。
七、又查，關稅總局驗估處對本件系爭中國大陸產蒜球核定單價
    為ＣＦＲＵＳＤ三００／ＴＮＥ，而對原告另件進口泰國產
    蒜球（報單第ＢＤ／九二／ＷＩ四０／００一四、ＢＤ／九
    二／ＷＪ五八／００四七號），核定單價為ＦＯＢ　ＵＳＤ
    八二七／ＴＮＥ，中國大陸產蒜瓣（報單第ＢＤ／九一／Ｗ
    ０五一／００一０號），核定單價為ＦＯＢ　ＵＳＤ三二八
    ／ＴＮＥ。其產地認定情形為：１、報單第ＢＤ／九二／Ｗ
    Ｉ四０／００一四號經檢樣送雜糧蔬菜鑑定小組鑑定為與其
    收集之泰國ＫＲＡＴＩＥＭ　ＴＨＡＩ品種特性相近，而據
    以認定為泰國產。２、報單第ＢＤ／九二／ＷＪ五八／００
    四七號經檢樣送雜糧蔬菜鑑定小組鑑定為與其收集之泰國品
    種特性相異，再報請貨品原產地認定委員會認定產地為泰國
    。３、報單第ＢＤ／九一／ＷＯ五一／００一０號經檢樣送
    農委會農糧小組鑑定結果，產地存疑，再報請原產地認定委
    員會認定產地為中國大陸，原告不服，循序提起行政救濟，
    案經本院九十三年度訴字第一九三號判決及最高行政法院九
    十四年度裁字第０二七五四號裁定駁回確定。則依關稅總局
    驗估處核定進口泰國產蒜球單價為ＵＳＤ八二七／ＴＮＥ，
    中國大陸產為ＵＳＤ三００／ＴＮＥ，而本件原告原申報系
    爭蒜球單價為ＵＳＤ三五０／ＴＮＥ，與中國大陸產價格相
    當，而與泰國產之價格有相當之差異，足見系爭蒜球係來自
    中國大陸無訛。是原告訴稱：無論農委會出口考察報告之價
    格或關稅總局驗估處所查復之價格，甚至是原告申報進口之
    價格，僅只能代表調查當時之客觀價格，因為農產品的價格
    ，會隨市場需求、產量、品質、大小，甚至有大盤價、中盤
    價、零售價等種種因素，而出現不同的價格，只要買賣雙方
    認為合理便可成交，如果認為價格不合理，要求進口商補稅
    即可，因此價格絕對不能用來當作判定產地的依據等語，仍
    無可採。
八、又按，行為時「臺灣地區與大陸地區貿易許可辦法」第七條
    第一項第一款規定：大陸地區物品，除主管機關公告准許輸
    入項目及其條件之物品，不得輸入台灣地區，故經濟部國際
    貿易局乃就大陸物品之輸入，依「中華民國輸出入貨品分類
    表予以管理；其中「『中華民國輸入貨品分類表』內『輸入
    規定』欄列有『ＭＷＯ』代號者，為『大陸物品不准輸入』
    項目，列有『ＭＰ１』代號者，為『大陸物品有條件准許輸
    入』項目，其餘未列有『ＭＷＯ』或『ＭＰ１』代號者，為
    『大陸物品准許輸入』項目。」；而系爭貨物依「中華民國
    輸出入貨品分類表」上「輸入規定」欄之記載，係屬「ＭＷ
    Ｏ」代號，故其為不准輸入之大陸物品甚明。則原告申報輸
    入系爭大陸產製之蒜球，依首開所述，即有涉及逃避管制情
    事。
九、再按「人民違反法律上之義務而應受行政罰之行為，法律無
    特別規定時，雖不以出於故意為必要，仍須以過失為其責任
    條件。」業經司法院釋字第二七五號解釋在案。另司法院釋
    字第五二一號解釋更明確表示：「法律明確性之要求，非僅
    指法律文義具體詳盡之體例而言，立法者仍得衡酌法律所規
    範生活事實之複雜性及適用於個案之妥當性，運用概括條款
    而為相應之規定，業經本院釋字第四三二號解釋闡釋在案。
    為確保進口人對於進口貨物之相關事項為誠實申報，以貫徹
    有關法令之執行，海關緝私條例第三十七條第一項除於前三
    款處罰虛報所運貨物之名稱、數量及其他有關事項外，並於
    第四款以概括方式規定『其他違法行為』亦在處罰之列，此
    一概括規定，係指報運貨物進口違反法律規定而有類似同條
    項前三款虛報之情事而言。就其中關於虛報進口貨物原產地
    之處罰，攸關海關緝私、貿易管制有關規定之執行，觀諸海
    關緝私條例第一條、第三條、第四條、貿易法第五條、第十
    一條及台灣地區與大陸地區人民關係條例第三十五條之規定
    自明，要屬執行海關緝私及貿易管制法規所必須，符合海關
    緝私條例之立法意旨，在上述範圍內，與憲法第二十三條並
    無牴觸。至於依海關緝私條例第三十六條、第三十七條規定
    之處罰，仍應以行為人之故意或過失為其責任條件，本院釋
    字第二七五號解釋應予以適用，併此指明。」而海關緝私條
    例第三十七條第三項即是以行為人有同條第一項各款及第二
    項之行為，而其行為之內容涉及逃避管制為構成要件；又報
    運貨物進口有第三十七條第一項第一款至第四款之行為，自
    其行為內涵觀之，其主觀違法要件即已涵括故意及過失在內
    ，職是，關於海關緝私條例第三十七條第三項之違章仍應以
    行為人之行為係出於故意或過失為其責任條件，並非僅限於
    故意自明。末按，進口人自國外報運貨物進口，有據實報明
    所運貨物名稱、品質、規格、產地等之義務。依國際貿易實
    務，買賣雙方對成交貨物之名稱、數量、價格、產地等，於
    成交時即有約定，並應按約定之貨物交運。原告既從事國際
    貿易業務，當知未經公告准許輸入之大陸物品不准進口，其
    向泰國進口系爭蒜球，即應注意通知與其簽訂系爭蒜球買賣
    合約之賣主不得交運中國大陸產製品，並應交付正確之產地
    證明書等文件，據實申報，以免受罰，是本件原告未善盡注
    意義務，致發生虛報來貨產地，逃避管制情事，縱認其非故
    意，亦難謂無過失，自應受罰。
十、綜上所述，系爭蒜球確屬大陸地區產製，而原告報運系爭蒜
    頭進口卻虛報貨物產地為泰國，並其就此虛報縱無故意亦有
    過失，則其報運系爭貨物進口，自有海關緝私條例第三十七
    條第一項第四款所規範之違章情事；另大陸產製之蒜球，係
    屬不准輸入之大陸物品，則原告報運貨物進口而虛報貨物產
    地，實際進口不准輸入之大陸物品，則依首開所述，原告報
    運貨物進口虛報貨物產地即有涉及逃避管制情事，自堪認定
    。故被告以原告之行為構成海關緝私條例第三十七條第一項
    第四款、第三項之違章，分別裁處原告貨價一倍之罰鍰計十
    萬三千零二元、十萬二千六百五十五元、十一萬二千五百五
    十六元及十萬二千六百五十五元，並沒入系爭蒜球，即無違
    誤，訴願決定予以維持，亦無不合，原告提起本件訴訟，求
    為撤銷，為無理由，應予駁回。又兩造其餘攻擊防禦方法，
    核與判決結果不生影響，爰不再逐一論述，附此敘明。
據上論結，本件原告之訴為無理由，爰依行政訴訟法第一百條九
十五條第一項後段、第九十八條第三項前段，判決如主文。
中　　華　　民　　國　九十六　年　　四　  月　十七　　日
                  第一庭審判長法　官　呂佳徵
                              法  官　蘇秋津
                              法  官　林勇奮
以上正本係照原本作成。
如不服本判決，應於判決送達後二十日內向本院提出上訴書狀，
其未表明上訴理由者，應於提起上訴後二十日內向本院提出上訴
理由書（須按對造人數附繕本）；如於本判決宣示或公告後送達
前提起上訴者，應於判決送達後二十日內補提上訴理由書（須附
繕本）。未表明上訴理由者，逕以裁定駁回。
提起上訴應預繳送達用雙掛號郵票七份（每份三十四元）。
中　　華　　民　　國　九十六　年　　四　  月　十七　　日
　　　　　　　　　　　　　　　書記官　黃玉幸
